【裁判字號】    98,重家訴,1
【裁判日期】    990108
【裁判案由】    分割遺產
【裁判全文】
臺灣新竹地方法院民事判決             98年度重家訴字第1號
原      告  甲○○
            乙○○
兼前列二人
共同訴訟代
理人        庚○○
被      告  癸○○
            己○○
            林靂平(即 LiP.
            丁○○
            林鳴謙即辛○○之承.
            丙○○○○○○○○.
            戊○○○○○○○○.
兼前列三人
法定代理人  壬○○即辛○○之承.
上列當事人間請求分割遺產事件，本院於民國98年12月29日言詞
辯論終結，判決如下：
    主  文
兩造之被繼承人林鄭足(身分證統一編號：Ｚ000000000號)所遺之
遺產及法定孳息准予按如附表一所示之方式分割。
訴訟費用由兩造按附表二所示之應繼分比例負擔。
    事實及理由
壹、原告起訴主張：
一、兩造之被繼承人林鄭足於民國94年11月4 日死亡，其配偶林
    石貴已先其死亡，林鄭足所生子女即第一順位繼承人計有原
    告甲○○、乙○○、庚○○及被告癸○○、己○○、林靂平
    (即LiPing McBride)、丁○○、辛○○等八人，惟辛○○於
    本件訴訟進行期間於98年8 月19日死亡，故辛○○之應繼分
    應由其配偶即被告壬○○、子女即被告林鳴謙、林坤儀及林
    貞儀等四人共同繼承，是以，兩造之被繼承人林鄭足死亡後
    ，其繼承人每人之應繼分為：原告甲○○、乙○○、庚○○
    及被告癸○○、己○○、林靂平(即LiPing McBride)、林金
    等七人各八分之一，被告壬○○、林鳴謙、林坤儀及林貞儀
    等四人就繼承辛○○應有部分八分之一比例部分，則因被告
    壬○○、林鳴謙、林坤儀及林貞儀等四人尚未協議分割辛○○之遺產，則保持公同共有，合先敘明。
二、又兩造之被繼承人林鄭足死亡時所遺留之遺產，計有動產及
    不動產，不動產部分皆已依法按應繼分辦理繼承登記，惟查
    ，坐落新竹縣竹東鎮○○段989 地號之土地  業經新竹縣政
    府於民國94年11月30日以府地徵字第0940154524A 號公告徵
    收，並發放徵收補償費在案，但因被告等不肯配合，迄今尚
    未領取補償費，故該款已於95年4 月28日存入「新竹縣政府
    徵收未受領補償費保管專戶」中保管，另有如附表一所示遺
    產中之新竹國際商業銀行(現更名為渣打商業銀行)、新竹市
    農會、交通銀行(現更名為兆豐銀行)之存款，亦因少數被告
    不肯配合而尚未領取。是以，原告為顧及手足之情，多次拜
    託被告按應繼分至兆豐銀行等數銀行配合提款，俾利用取得
    之金錢遺產，作為幫助需要照顧之姐妹的經費來源，得以順
    利運用，惟均未獲全數被告等同意。
三、按繼承人有數人時，在分割遺產前，各繼承人對於遺產全部
    為公同共有；繼承人得隨時請求分割遺產。但法律另有規定
    或契約另有訂定者，不在此限，此為民法第1151條、第1164
    條分別定有明文。查兩造為被繼承人林鄭足之繼承人，而本
    件遺產並無不能分割之情形，亦無不分割之約定，兩造就遺
    產既無法協議分割，依據上開法條規定，原告請求依民法繼
    承編規定按應繼分分割遺產，即屬有據。
貳、被告則以：
一、被告丁○○經合法通知，均未於言詞辯論期日到場，惟據其
    前提出書狀略稱：
    被告丁○○並無如原告所稱不配合辦理分割遺產情事，原告
    當初請代書事務所林小姐寄協議書至花蓮予被告丁○○，被
    告丁○○亦有蓋章，至於哪位兄弟姐妹不配合辦理本件遺產
    繼承程序，被告丁○○並不清楚，被告丁○○自幼時即遠住
    花蓮，只要多數住在新竹地區之兄弟姐妹協議好要如何分割
    遺產，被告丁○○均無意見，請法院依法處理等語。
二、被告林靂平經合法通知，均未於言詞辯論期日到場，惟據其
    前提出書狀略稱：
  (一)被告林靂平於94年11月5 日聽聞母親病逝，乃返台奔喪，
      回台後三天，四姐乙○○突然腦溢血，被告林靂平即與五
      姐己○○急送四姐至長庚醫院開刀，事發突然，被告林靂
      平乃為此留置台灣至95年2月20日，前後約4個月，以便協
      助照顧臥病在之四姐，並擔負起遺產處理事宜及溝通之
      橋樑，被告林靂平雖知己為最不適合之人選，且此事須時
      難以預期，但為顧及手足之情、四姐所須，被告林靂平又
      無法長期在四姐身旁照顧四姐，深感愧疚，便擔任此任務
      ，又因擔心若於返美時，此事仍未完成，故要在台手足完
      成後續部分，以免擔誤四姐所須。惟在台四個月，兄弟姐
      妹忙於自己的工作，四姐則住院中，且嚴重喪失記憶，更
      無一人提議提款方式與日期，被告林靂平何來有不肯配合
      之可能？
  (二)又當四姐於住院中所有繼承人雖皆口說要用母親遺留的現
      金作為幫助需要照顧四姐的費用來源，又尚有新竹市○○
      段1241地號公同共有土地稅金繳款問題，因長兄辛○○對
      繳付一筆公同共有土地的地價稅有所不平，即使長兄獲取
      整筆土地的使用及租賃土地予他人的租金，且長兄繼承父
      親的房子亦建於此土地上。是以，被告林靂平認為身為土
      地之所有權人應繳付個人所應付之稅金或以公款給付，亦
      應執行法律給予土地所有權人之權利，以避免不必要的紛
      爭，因此委請代書事務所擬立一土地租賃契約書及聲明書
      ，另外共同持分土地的部分亦有農地整地、管理之相關事
      宜，亦涉及所有繼承人之權益，與義務及承諾。
  (三)再者，基於如何使所有繼承人有效率履行其所應盡之義務
      與承諾，以避免催款工作，及逃避責任，且為確保合理金
      額予四姐所須，以免因口說無憑造成所需要照顧四姐之經
      費無疾而終，而統籌管理亦須考量支出費用金額的認同，
      現金管理、使用的依據，被告林靂平認為應將所有相關繼
      承人經溝通討論後之決議，由委請之代書事務所擬立一份
      協議書，並簽名蓋章，以避免日後不必要的猜忌與不實的
      指控或告訴，奈何手足眾多，意見紛歧，協議書亦因一人
      未簽名蓋章而無法成立，於被告返美後，在台兄弟姐姐均
      無一人接續後續未完成部分，因此對遺產事宜就告一段落
      。
  (四)末查，母親辭世至今近四年，迄今尚未完成所有繼承登記
      的所有手續，除了被告林靂平上開所提協議書、土地租賃
      契約書及聲明書外，曾幾何時另有相關方案提出，要求被
      告林靂平配合？原告所言「多次拜託」，能否告知在什麼
      時候？透過什麼方式？什麼內容？為何被告林靂平未曾接
      獲，究係何人不肯配合，不顧手足之情，就由證據證明，
      本件分割遺產請依法處理等語。
三、被告癸○○、己○○部分：
    被告癸○○、己○○同意原告所提分割遺產之方式，並願拋
    棄對於新竹第一信用合作社股份繼承之權利等語。
四、被告壬○○、林鳴謙、林坤儀及林貞儀部分：
    被告壬○○、林鳴謙、林坤儀及林貞儀等被繼承人辛○○當
    時有他個人考量，始不願意在當時的協議書上簽名蓋章，被
    告亦無不願配合辦理遺產分割繼承事宜，本件遺產分割，請
五、依法處理  並願拋棄對於新竹第一信用合作社股份繼承之權
利等語。
、程序方面：
一、本件訴訟進行期間，被告辛○○於98年8 月19日死亡，其繼
    承人為配偶壬○○，及子女林鳴謙、林坤儀及林貞儀等四人
    ，並聲明承受訴訟，是本件應由壬○○、林鳴謙、林坤儀及
    林貞儀等四人為辛○○之承受訴訟人，續行本件訴訟，合先
    敘明。
二、本件被告丁○○、林靂平經合法通知，均未於言詞辯論期日
    到場，核無民事訴訟法第386 條所列各款情形，爰依原告之
    聲請，由其一造辯論而為判決，併此敘明。
肆、法院之判斷：
一、原告主張兩造之被繼承人林鄭足於94年11月4 日死亡，兩造
    分別為林鄭足之繼承人，業據提出繼承系統表、戶籍謄本等
    附卷可稽，核與其所述情節相符，自堪信為真實。
二、按繼承人有數人時，在分割遺產前，各繼承人對於遺產全部
    為公同共有；繼承人得隨時請求分割遺產，但法律另有規定
    或契約另有訂定者，不在此限，民法第1151條、第1164條分
    別定有明文；( 又繼承人欲終止其間之公同共有關係，惟有
    以分割遺產之方式為之，將遺產之公同共有關係終止，改為
    分別共有關係，性質上屬分割遺產方法之一，亦有最高法82
    年台上字第748號判決可資參照)。查本件兩造之被繼承人林
    鄭足之遺產並無不能分割之情形，亦無不分割之約定，兩造
    自被繼承人林鄭足於94年11月4 日死亡後，迄未完成分割遺
    產事宜，是原告請求裁判分割被繼承人林鄭足之遺產，洵屬
    有據。又遺產繼承人，除配偶外，直系血親卑親屬為第一順
    位繼承人；又同一順序之繼承人有數人時，按人數平均繼承
    ，此為民法第1138條、第1141條分別定有明文。本件兩造被
    繼承人林鄭足生前育有原告甲○○、乙○○、庚○○、被告
    癸○○、己○○、林靂平、丁○○、辛○○等八名子女，惟
    辛○○於本件訴訟進行期間於98年8 月19日死亡，故辛○○
    之應繼分應由其配偶即被告壬○○、子女即被告林鳴謙、林
    坤儀及林貞儀等四人共同繼承，是以，兩造之被繼承人林鄭
    足死亡後，其繼承人每人之應繼分為：原告甲○○、乙○○
    、庚○○及被告癸○○、己○○、林靂平、丁○○等七人各
    八分之一，被告壬○○、林鳴謙、林坤儀及林貞儀等四人就
    繼承辛○○應有部分八分之一比例部分，則因被告壬○○、
    林鳴謙、林坤儀及林貞儀等四人尚未協議分割辛○○之遺產
    ，則保持公同共有，洵堪認定。
三、次按民法第1164條所定之遺產分割，係以遺產為一體，整個
    的為分割，而非以遺產中個個財產之分割為對象，亦即遺產
    分割之目的在遺產公同共有關係全部之廢止，而非個個財產
    公同共有關係之消滅。遺產分割既以消滅遺產公同共有關係
    為目的，故除被繼承人以遺囑禁止繼承人分割之遺產及共同
    繼承人以契約約定禁止分割之遺產外，應以全部遺產整體分
    割，不能以遺產中之個個財產為分割之對象，有最高法院86
    年度台上字第1436號、84年度台上字第2410號民事判決要旨
    可資參照。本件原告既係主張分割遺產之訴，必應就被繼承
    人林鄭足之全部遺產為分割，而被繼承人林鄭足於生前擁有
    如附表一所示之遺產，業據原告提出財政部台灣省北區國稅
    局遺產稅免稅證明書一紙附卷可稽，且經本院依職權調閱兩
    造之被繼承人林鄭足名下財產情形，確無擁有上開以外財產
    之記載，此有稅務電子閘門財產所得調件明細表一紙附卷可
    稽，惟就原告所提上開遺產稅免稅證明書中記載兩造被繼承
    人林鄭足擁有通鑑科技管理顧問股份有限公司( 下稱：通鑑
    公司 )1萬5千股份，經原告提出經濟部公示該公司之資料查
    詢結果，可知兩造被繼承人林鄭足持股現已為0 股，且經原
    通鑑公司負責人辛○○之妻即被告壬○○於本院98年7 月21
    日言詞辯論期日陳稱：兩造被繼承人林鄭足擁有通鑑公司之
    股份，已逐年向稅捐機關申報轉贈等語，應認兩造被繼承人
    林鄭足已無擁有通鑑公司股份，另兩造被繼承人林鄭足所有
    坐落新竹縣竹東鎮○○段981 地號土地全部，及新竹縣竹東
    鎮○○○段11之2 地號土地應有部分三分之一、新竹市○○
    段1375地號土地應有部分九分之一，均經原告與被告丁○○
    、林靂平、癸○○、己○○及被告壬○○、林鳴謙、林坤儀
    及林貞儀等被繼承人辛○○，就兩造被繼承人林鄭足擁有上
    開土地權利部分辦妥遺產分割為分別共有之登記，亦經原告
    提出上開土地登記謄本可佐，是上開土地不再列入本件遺產
    分割範圍內。又因原告甲○○、乙○○、被告癸○○、己○○及被告壬○○、林鳴謙、林坤儀及林貞儀於本院98年12月
    29日言詞辯論期日當庭表示拋棄繼承被繼承人林鄭足擁有新
    竹第一信用合作社2 千持股，是本院認兩造之被繼承人林鄭
    足所遺如附表一所示之遺產及孳息除新竹市第一信用合作社
    之持股外，依應繼分比例分割，乃屬公平，及被告丁○○、
    林靂平雖未到庭，但上揭分割方法乃對其有利，依經濟效用
    及公平原則，爰判決如主文第一項所示。
四、因分割遺產之訴，係必要共同訴訟，兩造間本可互換地位，
    且兩造均蒙其利，是本院認本件之訴訟費用應由兩造依其應
    繼分之比例負擔訴訟費用，較為公允，併此敘明。
肆、訴訟費用負擔之依據：民事訴訟法第80條之1、第85條第1項
    。
中    華    民    國    99    年    1    月     8     日
                  家事法庭法  官  王佳惠
以上正本係照原本作成。
如對本判決上訴，須於判決送達後20日之不變期間內，向本院提
出上訴狀
中    華    民    國    99    年    1    月     8     日
                          書記官  蔡玉嬌
附表一：
┌──┬────┬────────┬─────────┬────────┐
│編號│遺產種類│遺產所在地或名稱│被繼承人林鄭足原有│分割方式        │
│    │        │                │權利範圍或金額    │                │
├──┼────┼────────┼─────────┼────────┤
│ 1  │  土地  │新竹市○○段1241│所有權全部        │按如附表二所示之│
│    │        │地號土地        │                  │應繼分比例予以分│
│    │        │                │                  │配              │
├──┼────┼────────┼─────────┼────────┤
│ 2  │土地徵收│新竹縣政府徵收未│新台幣1,475,577元 │同上            │
│    │補償費  │受領補償費保管專│                  │                │
│    │        │戶              │                  │                │
├──┼────┼────────┼─────────┼────────┤
│ 3  │  存款  │渣打商業銀行    │新台幣778,263元   │同上            │
│    │        │帳號：          │                  │                │
│    │        │00-00-0000000   │                  │                │
├──┼────┼────────┼─────────┼────────┤
│ 4  │  存款  │渣打商業銀行    │新台幣145萬元     │同上            │
│    │        │定期存單        │                  │                │
│    │        │                │                  │                │
├──┼────┼────────┼─────────┼────────┤
│ 5  │  存款  │新竹市農會      │新台幣253,142元   │同上            │
│    │        │帳號：          │                  │                │
│    │        │0000-00-00000-0-│                  │                │
│    │        │00              │                  │                │
├──┼────┼────────┼─────────┼────────┤
│ 6  │  存款  │新竹市農會      │新台幣200萬元     │同上            │
│    │        │定期存單        │                  │                │
│    │        │                │                  │                │
├──┼────┼────────┼─────────┼────────┤
│ 7  │  存款  │兆豐銀行        │新台幣2,109,366元 │同上            │
│    │        │定期存單        │                  │                │
│    │        │                │                  │                │
├──┼────┼────────┼─────────┼────────┤
│ 8  │  存款  │萬泰商業銀行    │新台幣10,440元    │同上            │
│    │        │帳號：          │                  │                │
│    │        │000-00-00000-00 │                  │                │
├──┼────┼────────┼─────────┼────────┤
│ 9  │  投資  │新竹第一信用合作│ 2千股            │由原告庚○○、被│
│    │        │社              │                  │告丁○○、林靂平│
│    │        │                │                  │按應繼分各3分之1│
│    │        │                │                  │比例分配        │
└──┴────┴────────┴─────────┴────────┘
 附表二：
   各繼承人對被繼承人林鄭足遺產應繼分列表：
┌───────┬─────┐
│繼承人        │ 應繼分   │
├───────┼─────┤
│原告庚○○    │  1/8     │
├───────┼─────┤
│原告甲○○    │  1/8     │
├───────┼─────┤
│原告乙○○    │  1/8     │
├───────┼─────┤
│被告癸○○    │  1/8     │
├───────┼─────┤
│被告己○○    │  1/8     │
├───────┼─────┤
│被告林靂平    │  1/8     │
├───────┼─────┤
│被告丁○○    │  1/8     │
├───────┼─────┤
│被告壬○○、林│就繼承被繼│
│鳴謙、林坤儀、│承人辛○○│
│林貞儀        │應有部分  │
│              │1/8比例維 │
│              │持公同共有│
└───────┴─────┘

司法院資訊處製作；財團法人民間司法改革基金會備份。
